臺灣桃園地方法院民事裁定
111年度消債更字第254號
聲  請  人  
即  債務人  方麗紅  
代  理  人  陳夢麟律師（法律扶助）
上列當事人因消費者債務清理事件聲請更生，本院裁定如下：
    主  文
債務人方麗紅自民國111年11月30日上午10時起開始更生程序。
命司法事務官進行本件更生程序。
    理  由
一、按債務人不能清償債務或有不能清償之虞者，得依消費者債
    務清理條例所定更生或清算程序，清理其債務；債務人無擔
    保或無優先權之本金及利息債務總額未逾新臺幣（下同）1,
    200萬元者，於法院裁定開始清算程序或宣告破產前，得向
    法院聲請更生；法院開始更生程序之裁定，應載明其年、月
    、日、時，並即時發生效力，消費者債務清理條例（下稱消
    債條例）第3條、第42條第1項及第45條第1項分別定有明文
    。又按債務人對於金融機構負債務者，在聲請更生或清算前
    ，應向最大債權金融機構請求協商債務清償方案，或向其住
    、居所地之法院或鄉、鎮、市、區調解委員會聲請債務清理
    之調解；協商或調解成立者，債務人不得聲請更生或清算。
    但因不可歸責於己之事由，致履行有困難者，不在此限；第
    75條第2項規定，於前項但書情形準用之；消債條例施行前
    ，債務人依金融主管機關協調成立之中華民國銀行公會會員
    ，辦理消費金融案件無擔保債務協商機制與金融機構成立之
    協商，準用前2項之規定，同條例第151條第1項、第7至9項
    亦規定甚明。
二、聲請意旨略以：聲請人即債務人前積欠金融機構債務無法清
    償，曾進行前置協商，並於106年1月與當時最大債權銀行渣
    打國際商業銀行股份有限公司（下稱渣打銀行）達成協商方
    案，約定自106年3月10日起每月清償7,059元，共分180期，
    年利率1％，嗣因兒子於111年3月過世，需另負擔兒子學貸保
    證債務55萬元，因而不得不毀諾。嗣聲請人於111年5月12日
    向法院聲請前置調解，並於111年6月20日經本院司法事務官
    開立調解不成立證明書，又聲請人主張其無擔保或無優先權
    之債務總額為1,420,825元，未逾1,200萬元，且未經法院裁
    定開始清算程序或宣告破產，爰聲請裁定准予更生等語。
三、經查：
  ㈠本條例所稱消費者，指5年內未從事營業活動或從事小規模營
    業活動之自然人；前項小規模營業指營業額平均每月20萬元
    以下者，消債條例第2條第1、2項定有明文。依聲請人之財
    團法人金融聯合徵信中心債權人清冊、110及109年度所得資
    料清單、勞工保險被保險人投保資料所示（調解卷第22、24
    至25、26至27頁），可知聲請人於聲請更生前，均投保在民
    間公司，且無從事小額營業活動，自得依消債條例聲請更生
    ，合先敘明。
  ㈡關於前置協商之要件：
　　⒈聲請人前因對金融機構積欠債務，於106年1月與當時最大
      債權金融機構渣打銀行達成前置協商方案，約定自106年3
      月10日起每月清償7,059元，共分180期，年利率1％，但聲
      請人自111年5月後開始未依約履行因而毀諾等情，有聲請
      人所提出財團法人金融聯合徵信中心信用報告書、前置協
      商機制協議書、渣打銀行函文等件附卷可稽（調解卷第16
      至21、39頁、更生卷第64至66頁）。是以，本院自應審究
      聲請人向本院聲請更生，是否有符合消債條例第151條第7
      項但書所列之不可歸責於己之事由，致履行有困難之情形
      ，而聲請人毀諾是否具備不可歸責事由，則須綜合評判清
      償條件是否逾其收入扣除合理生活支出後之數額。
　　⒉聲請人陳稱其因兒子於111年3月過世，除原有債務外還需
      負擔兒子學貸保證債務55萬元，因而不得不毀諾等情。參
      酌前開財團法人金融聯合徵信中心信用報告書、前置協商
      機制協議書所示，聲請人確實有一筆保證債務係因父母關
      係擔任連帶保證人，且主債務人即其兒子已於111年3月18
      日逝世（調解卷第28頁），考量聲請人原先係與兒子一同
      租屋，現已無人可共同分擔租金及水、電等費用，足見聲
      請人上述所稱，堪為可信，可認聲請人應有入不敷出，而
      無法繼續依前揭協商內容繼續履行之情形。故綜合上開說
      明，聲請人應係客觀上收入不足致不能履行原協商條件，
      是聲請人主張因不可歸責於己之事由致履行顯有重大困難
      而毀諾等語，尚屬可採。
　　⒊綜上，聲請人前參與前置協商，並與最大債權金融機構協
      商成立，其無法繼續履行既非可歸責於己之事由所致，其
      聲請更生亦無濫用消費者債務清理程序之情事，則其聲請
      即合乎協商前置之程序要件。是本院自得斟酌調解卷中所
      提出之資料及調查之證據，再綜合聲請人目前全部收支及
      財產狀況，評估是否已達不能維持最低生活條件，而有「
      不能清償債務或有不能清償之虞」之情形。
  ㈢關於聲請人之債務總額：聲請人雖陳報其無擔保或無優先權
    債務總額為1,420,825元（調解卷第13頁），然依債權人之
    陳報，渣打銀行彙整各金融機構債權為1,370,909元（調解
    卷第90至91頁）；勞動部勞工保險局債權額為22,814元、95
    ,316元（調解卷第79至80、92至94頁），上開金額合計為1,
    489,039元，故本院認應以1,489,039元為其債務總額。
  ㈣關於聲請人之財產及收入：
    ⒈聲請人名下有兆豐產物保險1筆（111年4月12日生效），有
      財產及收入狀況說明書、全國財產稅總歸戶財產查詢清單
      、保險業通報作業系統資料查詢結果表等件在卷為憑（調
      解卷第11、23、36頁）。
    ⒉聲請人於調解不成立之日即111年6月20日前，即因無法與
      最大金融機構渣打銀行達成協商方案而聲請更生，則其聲
      請前兩年應自聲請調解之日111年5月12日回溯2年（約109
      年5月至111年4月）。聲請人於109年5月至110年4月任職
      於桔渼埕企業社、110年5月至111年4月任職於銘發企業社
      ，領取之薪資共704,989元（計算式詳如更生卷第30至32
      頁，於應領薪資及實領薪資中取較高的數額列計，110年1
      月因無薪資單，則以投保薪資25,200元計算）；另於111
      年3月31日領取63,543元（更生卷第126頁）、111年4月15
      日領取5,096元（更生卷第128頁），有109及110年度綜合
      所得稅各類所得清單資料、勞工保險被保險人投保資料表
      、民事陳報㈠狀、薪資單、存摺內頁明細等件在卷可參（
      調解卷第24至25、26至27頁；更生卷第30至32、40至62、
      74至148頁）。堪認聲請人於更生前2年期間之收入為773,
      628元（計算式：704,989元＋63,543元＋5,096元）。
    ⒊聲請人目前任職於全聯福利社，每月薪資約25,000元，有
      陳報狀、存摺內頁等件在卷可稽（更生卷第68至70、76頁
      ），堪可採信。然因聲請人每月另有領取國保年金3,772
      元（更生卷第148頁），故本院認以28,772元（計算式：2
      5,000元＋3,772元）列計其每月收入為適當。
  ㈤關於聲請人之必要支出：
　　⒈按債務人必要生活費用，以最近一年衛生福利部或直轄市
      政府所公告當地區每人每月最低生活費1.2倍定之；受扶
      養者之必要生活費用，準用第一項規定計算基準數額，並
      依債務人依法應負擔扶養義務之比例認定之；前二項情形
      ，債務人釋明更生期間無須負擔必要生活費用一部或全部
      者，於該範圍內，不受最低數額限制；債務人證明確有必
      要支出者，不受最高數額及應負擔比例之限制，消債條例
      第64條之2定有明文。次按，債務人聲請更生或清算時所
      提財產及收入狀況說明書，其表明每月必要支出之數額，
      與本條例第64條之2第1項、第2項規定之認定標準相符者
      ，毋庸記載原因、種類及提出證明文件，消債條例施行細
      則第21條之1第3項亦有明文。
　　⒉聲請人主張其於聲請前2年每月必要支出為24,208元（詳細
      金額及項目詳調解卷第11頁），目前每月必要支出為22,5
      01元（詳細金額及項目詳更生卷第34頁）。衡諸聲請人所
      提列之金額，顯已逾越桃園市109至111年度每人每月最低
      生活費1.2倍即18,337元之範圍，且聲請人既於109年5月
      至111年3月與兒子同住（更生卷第34頁），則租金、水電
      、瓦斯等費用，應與兒子共同負擔，是認聲請人109年5月
      至111年3月每月必要支出費用應以18,337元列計為當；11
      1年4月至目前，考量聲請人之租賃契約係自111年1月7日
      至113年1月6日止（調解卷第43頁），如要求聲請人於短
      期內另找較低租金之房屋租賃顯有一定之困難，則聲請人
      目前每月必要支出暫以22,501元列計應屬合理，惟待更生
      程序進行後，仍得依聲請人該時之支出而為認定，在此敘
      明。
　　⒊是以，聲請人聲請前2年之必要支出應為613,668元【計算
      式：（18,337元×23個月＝421,751元）＋22,501元＋（履行
      前置協商7,059元×24個月＝169,416元）】，目前每月必要
      支出暫以22,501元列計。
  ㈥小結：
    聲請人以上開收入扣除必要支出後，每月應有餘額6,271元
    （計算式為：28,772元－22,501元）可供清償債務，惟其無
    擔保或無優先權債務總額，倘以其每月所餘6,271元清償債
    務，需逾19年始得清償完畢（計算式：1,489,039元÷6,271
    元÷12個月），再審酌聲請人現年約58歲（53年3月生，調解
    卷第28頁），距勞工強制退休年齡65歲僅餘7年，堪認聲請
    人之收入及財產狀況，有藉助更生制度調整其與債權人間權
    利義務關係之必要，自應許聲請人得藉由更生程序清理債務
    。
四、綜上所述，聲請人係消費者，已達不能清償債務之程度，雖
    曾與銀行前置協商成立，嗣因不可歸責於己之事由而毀諾，
    復查無消債條例第6條第3項、第8條或第46條各款所定應駁
    回更生聲請之事由，則其聲請，應屬有據，爰裁定准許，並
    依同條例第16條第1項規定，命司法事務官進行更生程序如
    主文。
五、本院裁定准許開始更生程序，俾使聲請人得以重建經濟生活
    ，惟本裁定不生使債務消滅之效力，須聲請人於更生程序中
    與債權人協定更生方案，並持續履行完畢後，始能依消債條
    例第73條之規定使全部債務均視為消滅，附此敘明。
中　　華　　民　　國　　111 　年　　11　　月　　30　　日
                  民事第三庭    法　官　吳佩玲
以上正本係照原本作成。
本裁定不得抗告。
本裁定業已於111年11月30日上午10時公告。
中　　華　　民　　國　　111 　年　　11　　月　　30　　日
                            書記官　龍明珠